【裁判字號】    97,上,457
【裁判日期】    970917
【裁判案由】    損害賠償
【裁判全文】
臺灣高等法院民事判決                   97年度上字第457號
上  訴  人  甲○○
                        號6樓
訴訟代理人  游孟輝律師
複代理人    己○○
被上訴人    乙○○
訴訟代理人  沈明欣律師
被上訴人    丙○
兼訴訟代理  丁○○
人
上列當事人間損害賠償事件，上訴人對於中華民國97年2月29日
臺灣士林地方法院96年度訴字第384號第一審判決提起上訴，本
院於97年9月3日言詞辯論終結，判決如下：
    主  文
原判決關於命上訴人給付被上訴人乙○○超過新台幣壹佰參拾陸
萬玖仟參佰玖拾元及其假執行之宣告，暨該訴訟費用部分均廢棄
。
前開廢棄部分，被上訴人乙○○在第一審之訴及其假執行之聲請
均駁回。
其餘上訴駁回。
廢棄改判第一、二審訴訟費用由被上訴人乙○○負擔。駁回上訴
部分第二審訴訟費用由上訴人負擔。
    事實及理由
一、被上訴人丙○、丁○○未於言詞辯論期日到場，核無民事訴
    訟法第386條所列各款情形，依上訴人聲請，由其一造辯論
    而為判決。
二、被上訴人主張：
  (一)被上訴人乙○○部分：上訴人於民國93年9月28日晚上8時許
    ，騎乘車號351-AAE號重型機車，附載友人吳欣儒，沿台北
    市○○區○○路由南往北方向直行，途經同路段116號前上
    坡路段時，本應注意行車速度，依標誌或標線之規定，無標
    誌或標線者，在市區道路，時速不得超過50公里，而依當時
    天候陰、夜間有照明、路面無缺陷、無障礙物、視距良好等
    情形，並無不能注意之情事，竟疏未注意遵守行車速率限制
    ，猶以超過時速50公里以上之高速行駛，並因對向來車燈光
    刺眼而急速煞車，隨即馬上加速，惟因壓及路面人孔蓋，致
    機車自行滑倒，人車向左傾倒，並失控向右前方滑行，撞及
    同向車道上原由北往南、靠路邊行走於前開116號前下坡路
    段之被上訴人乙○○，致其受有左脛骨、腓骨第三級開放性
    骨折合併骨缺損18公分、右肩胸尖峰鎖骨關節移位之嚴重傷
    害。被上訴人乙○○因上開傷害，共支出醫藥費新台幣（下
    同）53萬9500元、看護費80萬3000元、醫療器材費5萬元，
    且精神上遭受極大之痛苦，爰依民法第184條第1項前段、第
    193條第1項、第195條第1項前段之規定，請求上訴人賠償被
    上訴人乙○○前開費用及精神慰撫金100萬元。因被上訴人
    乙○○已領取強制汽車責任險保險金71萬元，經扣除該金額
    後，請求上訴人給付168萬2500元及自95年5月19日起至清償
    日止按年息5%計算之利息。原審為被上訴人乙○○全部勝訴
    之判決，其於本院答辯聲明：上訴駁回。
  (二)被上訴人丙○、丁○○部分：上訴人於前揭時間、地點，以
    前揭方式過失撞傷行走於116號前下坡路段之被上訴人丙○
    、丁○○，造成被上訴人丙○受有右側遠端脛腓骨骨折之傷
    害，丁○○受有右下肢腓骨骨折之傷害。被上訴人丙○因上
    開傷害，共支出醫藥費2萬1960元，被上訴人丁○○則因上
    開傷害，共支出醫藥費3110元，並受有無法工作之薪資損失
    5萬2,894元，且2人均遭受精神上之痛苦，均依民法第184條
    第1項前段、第193條第1項、第195條第1項前段之規定，請
    求上訴人賠償被上訴人丙○醫藥費2萬1960元及精神慰撫金2
    7萬8040元，合計30萬元及法定遲延利息；賠償被上訴人丁
    ○○醫藥費3110元、工作損失5萬2894元、精神慰撫金14萬3
    996元，合計20萬元及法定遲延利息。原審判決上訴人應給
    付被上訴人丙○12萬1960元、被上訴人丁○○11萬6004元，
    及均自95年5月19日起至清償日止按年息5%計算之利息。並
    駁回渠二人其餘請求。被上訴人丙○、丁○○就渠等敗訴部
    分均未表不服，已告確定。其二人答辯聲明為：上訴駁回。
三、上訴人則以：(一)被上訴人乙○○之醫藥費用合計正確金額應
    為53萬6290元，另證書費3960元非屬醫療上之必要費用，應
    予剔除。再者，乙○○就已支出看護費用部分請求18萬1500
    元，惟其所提編號15之領據簽發日期為93年9月4日，當時本
    件車禍尚未發生，與一般經驗法則不符，應予剔除。另依國
    家退除役官兵輔導委員會台北榮民總醫院（下稱台北榮總）
    回函，乙○○僅於住院期間有聘請看護之必要，而其業將住
    院期間之看護費用列入已支出看護費用18萬1500元之請求內
    ，其再行請求2年內之看護費用，上訴人自難予以同意。且
    證人戊○○證稱其於乙○○住院期間無庸照護，乙○○卻未
    扣減其薪資，亦與常理不符。(二)被上訴人乙○○、丙○、丁
    ○○三人請求之慰撫金均過高。(三)被上訴人三人於事發時行
    走於車道上，違反道路交通安全規則第133條有關行人應靠
    邊行走之規定，顯與有過失。且車禍現場有鐵製人孔蓋，當
    天亦曾下過雨，為此請求減輕上訴人之賠償金額等語，資為
    抗辯。其上訴聲明：(1)原判決不利於上訴人部分廢棄。(2)前
    開廢棄部分，被上訴人在第一審之訴及假執行之聲請均駁回
    。
四、查上訴人於93年9月28日晚上8時許，騎乘車號351─AA E號
    大型重型機車，附載友人吳欣儒，沿臺北市○○區○○路由
    南往北方向直行，途經同路段116號前上坡路段時，本應注
    意行車速度，依標誌或標線之規定，無標誌或標線者，在市
    區道路，時速不得超過50公里，而依當時天候陰、夜間有照
    明、路面無缺陷、無障礙物、視距良好等情形，並無不能注
    意之情事，竟疏未注意遵守行車速率限制，猶以超過時速50
    公里以上之高速行駛，因對向來車燈光刺眼，甲○○遂急速
    煞車，隨即馬上加速，惟因壓及路面人孔蓋，致機車自行滑
    倒，人車向左傾倒，並失控向右前方滑行，遂撞及同向車道
    上原由北往南、靠路邊行走於前開116號前下坡路段之被上
    訴人乙○○、丁○○、丙○，造成丙○受有右側遠端脛腓骨
    骨折之傷害，丁○○受有右下肢腓骨骨折之傷害，乙○○則
    受有左脛骨、腓骨第三級開放性骨折合併骨缺損18公分、右
    肩胸尖峰鎖骨關節移位之重傷害。上訴人並因此經本院判處
    有期徒刑7月確定在案。此據本院依職權調閱本院96年度交
    上易字第78號刑事卷宗查明無訛，並有台灣榮總診斷證明書
    在卷可稽（見台灣士林地方法院95年度交附民字第47號卷第
    22至24頁、95年度交附民字第55號卷第4、11頁）。
五、按因故意或過失，不法侵害他人之權利者，負損害賠償責任
    ；不法侵害他人之身體或健康者，對於被害人因此喪失或減
    少勞動能力或增加生活上之需要時，應負損害賠償責任；不
    法侵害他人之身體、健康、名譽、自由、信用、隱私、貞操
    ，或不法侵害其他人格法益而情節重大者，被害人雖非財產
    上之損害，亦得請求賠償相當之金額，民法第184條第1項前
    段、第193條第1項、第195條第1項前段，分別定有明文。上
    訴人於前述時間、地點，因過失撞傷被上訴人乙○○、丙○
    、丁○○等3人，造成其等分別受有如前所述之傷害，揆諸
    前揭規定，自應負損害賠償之責。茲就被上訴人所主張之各
    項請求，分別審酌判斷如下：
(一)被上訴人乙○○部分：
1.醫療費用：
  被上訴人乙○○原主張其本件事故計支出醫藥費用53萬9500元
  ，並提出醫療費收據為佐（見台灣士林地方法院95年度交附民
  字第47號卷第5至21頁）。上訴人抗辯乙○○醫藥費用經核計
  後應為53萬6290元，另證書費3960元非屬必要費用，應予扣除
  等語。被上訴人乙○○就其醫藥費用僅為536290元乙節亦無爭
  執（見本院卷第72頁）。至證書費部分，按被害人因車禍受傷
  住院治療所支出之證明書費，雖非因侵權行為直接所受之損害
  ，惟係被害人為實現損害賠償債權所支出之必要費用，且係因
  加害人之侵權行為所引起，被害人自得請求加害人賠償，最高
  法院92年台上字第2653號、92年台上字第2643號裁判均同此見
  解，可資參照。查被上訴人乙○○為本件請求，計提出95年3
  月30日之診斷證明書三紙（見台灣士林地方法院95年度交附民
  字第47號卷第22至24頁），該部分證書費計為600元，自屬為
  實現損害賠償債權所支出之必要費用，應予准計。至超逾此部
  分之證書費部分，因與本件債權之行使無涉，應予駁回。綜上
  ，被上訴人乙○○所得請求之醫療費用應為53萬6290元加計證
  書費600元，總共為53萬6890元。
2.看護費用：
  被上訴人乙○○主張其已支出住院及受傷後二年看護必要費用
  計為80萬3000元，上訴人則辯稱被上訴人所提看護費用編號15
  收據日期早於看護日期，不應採信，且住院及受傷後二年看護
  費用有重複請求情形等語。經查：
(1)被上訴人乙○○因本件車禍左脛腓骨嚴重開放性骨折合併骨髓
  炎，迭次住院接受擴創術、外固定術、肌肉皮瓣移植術、皮膚
  移植術、引流術、巨大死骨切除術、植骨術、鋼釘置換術、皮
  膚整形術等治療，有診斷證明書可參（見台灣士林地方法院95
  年度交附民字第47號卷第22至24頁），台北榮總並於96年12月
  7日北總企字第0960024248號函覆原審：「乙○○每次住院期
  間，均需僱請看護照料。」（見原審卷第86頁）是被上訴人乙
  ○○主張其住院期間均需聘請看護，即屬有據。
(2)被上訴人乙○○主張其住院期間支出看護費用18萬1500元，業
  據提出臨時性照顧服務費領據15紙為憑（見原審卷第70至77頁
  ）。上訴人雖指稱編號15之收據日期為93年9月4日，早於事發
  日期93年9月28日，顯有不實云云。惟被上訴人業於本院提出
  更正日期93年10月4日之編號15領據（見本院卷第146-1頁）。
  經查，該紙收據所載照護期間為93年9月29日至93年10月5日止
  ，參諸乙○○係於93年9月28日受傷後，確於93年9月29日住院
  接受擴創術、外固定術、肌肉皮瓣移植術、皮膚移植術，於93
  年12月3日始出院（此為第一次住院），是前開收據所載照護
  期間確為乙○○住院期間，自堪信實。上訴人辯稱應予剔除云
  云，尚無足採。是乙○○請求上訴人給付住院期間看護費用18
  萬1500元，尚堪採信。
(3)被上訴人乙○○復主張其於事故發生後2年內，仍需人照料，
  故有聘請戊○○擔任看護云云，並舉台北榮總95年5月2日診斷
  證明書及證人戊○○證言為佐。查前開診斷證明書固記載：「
  病患（即乙○○）因上述原因，自93/9/29住院，經多次手術
  ，兩年內需人照護。」（見原審卷第78頁），惟證人戊○○結
  證稱其自乙○○93年12月出院後起受僱擔任看護至94年11月，
  每月3萬元，剛好作滿一整年（見本院卷第162、163頁）。此
  外，被上訴人乙○○復未能具體說明其於94年11月後由何人看
  護，亦未提出相關事證，故其所得請求看護費用期間應算至94
  年11月。
(4)又查，乙○○於住院期間均另有聘請看護吳寶貴，此觀卷附臨
  時性照顧服務費領據甚明（見原審卷第70至77頁、本院卷第14
  6-1頁）。而證人戊○○結證稱乙○○住院期間，伊不用去醫
  院幫忙看護，但薪水仍是按月領取3萬元，未扣除住院日數等
  語（見本院卷第162頁）。是乙○○住院期間，本無庸支付戊
  ○○之看護費用，此部分自應予扣除。查乙○○於第一次出院
  後至94年11月止之歷次住院期間分別為：93年12月20至93年12
  月25日、94年1月13日至94年2月4日、94年5月10日至94年5月1
  4日、94年7月1日至94年7月9日、94年9月25日至94年10月4日
  ，茲以戊○○平均日薪1000元計算，則乙○○自第一次出院後
  至94年11月止之非住院期間看護費用應為31萬1000元（詳如附
  表）。
(5)依上述說明，乙○○所得請求之看護費用計為49萬2500元。
3.購買醫療器材費用：
  被上訴人乙○○主張因為使傷處痊癒，購買「超音波骨骼癒合
  加速系統」計5萬元，業據提出發票乙紙為證（見台灣士林地
  方法院95年度交附民字第47號卷第25頁），並為上訴人所不爭
  執（見本院卷第72頁）。且台北榮總96年12月7日北總企字第0
  960024248號函亦載明：「該病患（即乙○○）因施行巨大死
  骨切除術約15公分，以骨骼延長術延長骨頭期間，需購買『超
  音波骨骼癒合加速系統』以促進骨頭成熟。」（見原審卷第86
  頁），足見該費用確屬必要，乙○○請求上訴人給付自有理由
  。
4.慰撫金：被上訴人乙○○因本件車禍，受有如前所述之傷害，
  精神受有相當之痛苦，且情節重大。爰斟酌被上訴人乙○○為
  國中畢業，擔任家庭主婦，名下有台北市○○○路房地1筆，
  且時值中年，正是努力經營家庭生活、享受天倫之階段，竟於
  行走時無端遭上訴人撞擊，因而受有左脛骨、腓骨第三級開放
  性骨折合併骨缺損18公分、右肩胸尖峰鎖骨關節移位等重傷害
  ，且前後住院治療多達8次，住院期間長達127日，並陸續接受
  擴創術、外固定術、肌肉皮瓣移植術、皮膚移植術、引流術、
  巨大死骨切除術、植骨術、鋼釘置換術、皮膚整形術等治療，
  嗣並經鑑定為肢障而領有身心障礙手冊（見台灣士林地方法院
  95年度交易字第173號卷第81頁），其身心之痛楚與煎熬，可
  見一斑，且現今雖能以柺杖助行，然受傷植骨部位仍極為脆弱
  ，無法像正常人行動自如，對日後生活品質顯已造成重大影響
  ；另上訴人為高中畢業，現擔任汽車教練場教練，未婚，每月
  收入約2萬多元，名下無不動產（見原審卷105頁、本院卷第72
  、73頁），並兩造身分、地位、經濟能力等一切情狀，認被上
  訴人乙○○請求上訴人給付100萬元之精神慰撫金，尚屬適當
  ，應可准許。
5.綜上，被上訴人乙○○計受有醫療費用53萬6890元、看護費用
  49萬2500元、購買醫療器材費用5萬元、慰撫金100萬元之損害
  。惟被上訴人已領取強制汽車責任保險金71萬元，有第一產物
  保險股份有限公司付款明細表可稽（見台灣士林地方法院95年
  度交附民字第47號卷第26頁），此部分自應予扣除。是被上訴
  人乙○○所得請求上訴人賠償金額計為136萬9390元。
(二)被上訴人丙○部分：
1.醫療費用：
  被上訴人丙○主張其因本件事故支出醫療費用2萬1960元，復
  為上訴人所不爭執（見原審卷第105頁、本院卷第72頁），自
  應准許。
2.慰撫金：
  被上訴人丙○因本件車禍受有如前所述之傷害，精神自遭受相
  當之痛苦。爰斟酌被上訴人丙○為國小肄業，名下無不動產亦
  無工作，於車禍發生時已高齡76歲，且因而受有右側遠端脛腓
  骨骨折之傷害，共住院治療5日；上訴人為高中畢業，現擔任
  汽車教練場教練，未婚，每月收入約2萬多元，名下無不動產
  （見原審卷第105頁、本院卷第72、73頁），並兩造身分、地
  位、經濟能力等一切情狀，認被上訴人丙○得請求之慰撫金，
  以10萬元為適當。
3.綜上，被上訴人丙○得請求上訴人賠償金額計為12萬1960元。
(三)被上訴人丁○○部分：
1.醫療費用：
  被上訴人丁○○主張其因本件事故支出醫療費用3110元，復為
  上訴人所不爭執（見原審卷第105頁、本院卷第72頁），應予
  准許。
2.薪資損失：
  被上訴人丁○○主張其因本件事故受傷無法工作，致受有薪資
  損失5萬2894元，為上訴人所不爭執（見原審卷第105頁、本院
  卷第72頁），應予准許。
3.慰撫金：
  被上訴人丁○○因本件車禍受有如前所述之傷害，其精神自受
  有相當之痛苦。爰斟酌被上訴人丁○○為高中畢業，擔任旅行
  社副總經理，每月收入約5萬多元，名下有1棟房子，因本件車
  禍受有右下肢腓骨骨折之傷害，以打石膏固定之方式治療；上
  訴人為高中畢業，現擔任汽車教練場教練，未婚，每月收入約
  2萬多元，名下無不動產（見原審卷第105頁、本院卷第72、73
  頁），並兩造身分、地位、經濟能力等一切情狀，認被上訴人
  丁○○得請求之慰撫金，以6萬元為適當。
4.綜上，被上訴人丁○○計得請求上訴人賠償11萬6004元。
六、上訴人雖以被上訴人三人行走於車道，違反道路交通安全規
    則第133條規定而與有過失云云置辯。按行人應在劃設之人
    行道行走，在未劃設人行道之道路，應靠邊行走，並不得在
    道路上任意奔跑、追逐、嬉戲或坐、臥、蹲、立，阻礙交通
    。道路交通安全規則第133條固定有明文。惟查，證人即承
    辦警員庚○○於本院結證稱：事發地點為舊式道路，並無設
    置人行道，路邊即是大樓，車輛均緊鄰民宅靠邊停放。而道
    路交通事故現場圖右側所標示之1.1公尺係指馬路邊線至緊
    鄰民宅水溝蓋之寬度，車輛所停放位置即在該1.1公尺之範
    圍內。因車子已緊鄰大樓停放，且車子與車子間還有堆置物
    ，加上大樓門口有階梯或停放機車，行人無法走車子內側，
    所以一般行人都是走在車子外側靠馬路邊等語（見本院卷第
    148、149頁）。觀諸上訴人所提現場照片（見本院卷第158
    頁），該處大樓確緊鄰馬路，並未有人行道之設置。參以證
    人程國欽於刑案中證稱當時因路邊有停車，所以伊與被上訴
    人等係走在車子外側，但還是在白線邊緣，沒有走到上訴人
    的車道（見台灣士林地方法院95年度交易字第173號卷第59
    頁）。上訴人復自承其機車倒地滑行後始撞及被上訴人。另
    台北市車輛行車事故鑑定委員會亦說明依交通事故現場圖示
    上訴人騎乘之大型重機車倒地刮痕達18.2公尺，且肇事路段
    為上坡路段，上訴人之大型重機車係倒地滑行後再撞及行人
    及路邊停車之其他重機車後始停下，故鑑定認上訴人超速行
    駛及駕駛失控，為本件肇事因素，而被上訴人三人則無肇事
    因素，有該會鑑定意見書可參（見94年偵字第5307號卷第97
    至99頁）。是車禍現場並無人行道之設置，且路邊已停放車
    輛，被上訴人沿路邊車輛外側行走，乃為因應當時路況所致
    ，並未違反道路交通安全規則第133條規定，亦無任何過失
    。上訴人此節所辯，自無可取。
七、從而，被上訴人乙○○、丙○、丁○○依侵權行為法律關係
    ，訴請上訴人給付乙○○136萬9390元、丙○12萬1960元、
    丁○○11萬6004元，及均自95年5月19日起至清償日止按年
    息5%計算之利息，洵屬有據，應予准許。被上訴人乙○○逾
    此所為請求，為無理由，應予駁回；且其敗訴部分假執行之
    聲請失所附麗，應併予駁回。原審就被上訴人乙○○請求超
    過上開應准許部分，為上訴人敗訴之判決，並為假執行之宣
    告，自有未洽。上訴意旨就此部分指摘原判決不當，求予廢
    棄改判，為有理由。至於被上訴人三人請求上開應准許部分
    ，原審判命上訴人給付，並為假執行之宣告，核無違誤，上
    訴意旨，就此部分，仍執陳詞，指摘原判決不當，求予廢棄
    ，為無理由，應駁回其上訴。
八、據上論結，本件上訴為一部有理由，一部無理由，依民事訴
    訟法第385條第1項前段、第450條、第449條第1項、第79條
    ，判決如主文。
中    華    民    國    97    年    9     月    17    日
                    民事第一庭
                        審判長法  官  張耀彩
                              法  官  林金吾
                              法  官  盧彥如
正本係照原本作成。
如不服本判決，應於收受送達後20日內向本院提出上訴書狀，其
未表明上訴理由者，應於提出上訴後20日內向本院補提理由書狀
（均須按他造當事人之人數附繕本）上訴時應提出委任律師或具
有律師資格之人之委任狀；委任有律師資格者，另應附具律師資
格證書及釋明委任人與受任人有民事訴訟法第466條之1第1項但
書或第2項（詳附註）所定關係之釋明文書影本。
中    華    民    國    97    年    9     月    18    日
                              書記官  鄭兆璋
附註：
民事訴訟法第466條之1（第1項、第2項）：
對於第二審判決上訴，上訴人應委任律師為訴訟代理人。但上訴
人或其他法定代理人具有律師資格者，不在此限。
上訴人之配偶、三親等內之血親、二親等內之姻親，或上訴人為
法人、中央或地方機關時，其所屬專任人員具有律師資格並經法
院認為適當者，亦得為第三審訴訟代理人。


司法院資訊處製作；財團法人民間司法改革基金會備份。
